臺灣高等法院刑事判決　　　　　　　　94年度上訴字第1743號
上　訴　人
即　被　告　丙○○
指定辯護人　本院公設辯護人乙○○
上列上訴人即被告因公共危險案件，不服臺灣臺北地方法院93年
度訴字第948號，中華民國94年5月20日第一審判決（起訴案號：
臺灣臺北地方法院檢察署93年度偵字第9171號），提起上訴，本
院判決如下：
    主  文
原判決撤銷。
丙○○放火燒燬現有人所在之建築物，未遂，累犯，處有期徒刑
壹年拾月，並應於刑之執行完畢或赦免後，令入相當處所施以監
護貳年。扣案之打火機壹個、寶特瓶及玻璃瓶各壹只（內均有汽
油）均沒收。
    事  實
一、丙○○係情感性精神病及多重物質濫用，有情緒不穩定及處
    於憂鬱與躁狂情緒之混合發作狀態，對人敏感多疑，焦慮度
    高，問題解決能力差，認知思考模式負面且僵化，未考慮後
    果，缺乏計劃及判斷力不佳，無有效因應外界環境之能力，
    其意志與判斷力受此精神症狀干擾，對於外界事務之認知能
    力已較普通人之平均程度為減退，係精神耗弱之人；另前於
    民國92年間曾因竊盜罪，經台灣台北地方法院簡易庭以92年
    度簡字第2930號判處有期徒刑3月，如易科罰金以300元折算
    一日，並於93年3月9日執行完畢；繼之93年間，又因犯竊盜
    罪，經台灣台北地方法院簡易庭以93年度簡字第 579號判處
    有期徒刑4月，如易科罰金以300元折算一日確定，且於94年
    2 月28日執行完畢。詎仍不知悔改，因聽聞甲○○懷疑其偷
    竊三輪車而心生不滿，即於93年5月15日下午4時許，攜帶寶
    特瓶 1只至加油站購買汽油，並將部分汽油分裝至其撿拾之
    玻璃瓶1只後，旋於同日下午4時40分許，攜帶上開己所有、
    內裝汽油之寶特瓶及玻璃瓶各1只、打火機1個，前往門牌號
    碼為臺北縣新店市○○路46巷 2號、以貨櫃屋作為辦公室之
    「允德實業公司」，丙○○明知當時該貨櫃屋內有該公司負
    責人甲○○等人在內辦公，竟基於放火燒燬現有人所在建築
    物之犯意，將汽油潑灑於該貨櫃屋辦公室窗戶外緣、地上等
    處，並手持打火機擬點火引燃潑灑於地上之汽油，甲○○見
    狀衝出制止，丙○○手上打火機因而掉落地上，詎丙○○仍
    不罷手又將打火機拾起，並將大姆指放在打火機開關上正欲
    點火，幸經甲○○迅即再度制止，始未及點燃。嗣甲○○呼
    請員工拿繩子綁住其，再報警前來當場逮捕丙○○，並扣得
    其所有之前開打火機1個，寶特瓶、玻璃酒瓶各1只（內均有
    汽油）。
二、案經臺北縣政府警察局新店分局報告臺灣臺北地方法院檢察
    署檢察官偵查起訴。
    理  由
一、經查上訴人即被告丙○○經本院合法傳喚，未於本院審理期
    日到庭應訊，其對原審判決提起上訴時僅檢附在職證明一紙
    外，並未提出任何否認或辯解到院。
二、次查原審訊據被告丙○○固坦承於上揭時地將汽油潑灑於前
    開貨櫃屋辦公室窗戶外緣、地上等處，並手持打火機將大拇
    指放在打火機開關上等情，惟矢口否認有放火燒燬現有人所
    在建築物之犯意，並辯稱：其只是想要嚇嚇他們而已云云。
三、惟查，證人甲○○於93年 5月28日偵查中，結證稱：當時伊
    與太太、客戶都在上開貨櫃屋裡面，伊站在門口，先看到被
    告用寶特瓶從窗口潑液體進去，聞得到汽油味，然後說伊誣
    賴其，這時其左手拿打火機，右手拿寶特瓶，這時其只是手
    上拿著打火機，並沒有點火，伊馬上制服其，後來伊放開其
    之手，問其原因，其就說伊誣賴其，其又拿原先放在在地上
    之玻璃瓶準備要潑油，因為有蓋子，所以沒有潑出來，其便
    又撿起之前被伊制服時掉落在地上之打火機，手指按在轉輪
    處準備要點，伊又馬上制服其，叫員工拿繩子綁住其，再報
    警前來云云（偵查卷第51頁）。伊復於93年 9月24日審理期
    日到庭結證稱：上開貨櫃屋是作為允德實業公司辦公室使用
    ，平時未住人，只是作為辦公室使用，早上6點至晚上8點都
    有人在裡面，當時被告將汽油往貨櫃屋潑灑，伊見狀立即出
    去將被告制服，被告手上之打火機也因而掉落在地，後來伊
    將被告手放開，詢問他何以放火，被告說伊誣賴他後，又彎
    下腰撿起打火機將大姆指放在開關上，伊馬上再將被告壓住
    ，另名公司員工則將打火機及寶特瓶奪下來，並拿繩子將被
    告綁住等語（原審卷第49頁）。且經證人林育祈於同上偵查
    及原審期日具結後為大致相同之證詞（偵查卷第52頁、原審
    卷第51頁至第52頁）。並為被告所是認，足見被告將汽油潑
    灑在上開貨櫃屋後，尚有手持打火機之動作，且經證人甲○
    ○第一次制服後，伺機又再度撿拾掉落在地之打火機，並將
    姆指放在開關上欲點火。從而，於客觀上，被告已著手於實
    施放火燒燬現有人所在建築物之構成要件行為，實難認被告
    僅有恐嚇之犯意，其放火燒燬現有人所有建築物之犯意至為
    明確。此外，復有卷附現場照片9幀及扣案之打火機1個、內
    均含汽油之寶特瓶與玻璃瓶各 1只可資佐憑，本件事證明確
    ，被告上開犯行洵堪認定，應依法論科。
四、依卷附現場照片所示，上址貨櫃屋周圍有門壁、上有屋蓋，
    為足以蔽風雨之土地上工作物（偵查卷第30頁至第32頁），
    且查證人甲○○並於原審證稱：上開貨櫃屋是作為允德實業
    公司辦公室使用，平時未住人，只是作為辦公室使用，早上
    6點至晚上8點都有人在裡面等語（原審卷第49頁），則該貨
    櫃屋屬「建築物」無訛。又原審之指定辯護人雖為被告辯護
    稱：被告雖手拿打火機，但僅有按著開關之動作，尚無點火
    之動作，應僅屬放火之預備行為云云。然如前所述，被告既
    已將汽油潑灑於上址貨櫃屋窗緣、地上等處，復又手持打火
    機將姆指置於開關上，僅因遭被害人甲○○制服壓制而未能
    引燃汽油，因此其顯已開始實行與構成要件之實現具有密切
    關係且對構成要件所保護客體構成直接危險之行為，應認其
    已著手放火行為之實施，而非僅只於預備放火階段，惟因尚
    未生燒燬建築物之結果，其犯罪係屬未遂；是核被告所為，
    係犯刑法第 173條第3項、第1項之放火燒燬現有人所在之建
    築物未遂罪。另查被告前於92年間曾因竊盜罪，經台灣台北
    地方法院簡易庭以92年度簡字第 2930號判處有期徒刑3月，
    如易科罰金以300元折算一日，並於93年 3月9日執行完畢，
    此有本院被告全國前案紀錄表在卷可按（本院卷第 9頁），
    其於五年以內再犯本件有期徒刑以上之罪，為累犯，應依刑
    法第47條之規定加重其刑（但法定本刑無期徒刑部分，依法
    不得再予加重）。再查被告係情感性精神病及多重物質濫用
    ，有情緒不穩定及處於憂鬱與躁狂情緒之混合發作狀態，與
    病前功能比較，目前呈現明顯智力功能退化，多年處於疾病
    狀態結果，對人敏感多疑，焦慮度高，問題解決能力差，認
    知思考模式負面且僵化，判斷力明顯下降，衝動控制亦差，
    面對壓力時，只能以冒險行為及暫時逃避來應付，其為上開
    行為時意志與判斷力受此精神症狀干擾，對於外界事務之認
    知能力已較普通人之平均程度為減退，係精神耗弱之人，有
    國防大學國防醫學院三軍總醫院以94年4月6日集逵字第0940
    005754號函檢送之精神鑑定報告1份在卷可稽（原審卷第107
    頁至第111頁），爰依刑法第19條第2項規定減輕其刑。又被
    告之犯罪既屬未遂，爰再依刑法第26條前段之規定，按既遂
    犯之刑度遞減輕其刑，並先加後減。
五、原審對於被告予以論罪科刑，固非無見。但查被告所為，係
    犯刑法第 173條第3項、第1項之放火燒燬現有人所在之建築
    物未遂罪，且被告本件所為，符合累犯加重其刑之規定，均
    有如前述；然按刑法第65條第 1項規定：無期徒刑不得加重
    。且按刑法第173條第1項法定最重本刑為「無期徒刑」，縱
    被告本件所為，符合累犯之規定，就該「無期徒刑」法定最
    高本刑部分，依法即不得加重。然查原審判決未察及此，於
    理由欄內記載「應依刑法第47條之規定加重其刑」云云（判
    決第3頁第8行起至第 9行止），顯有違誤。綜上，被告空言
    提起上訴，雖無理由，但原判決既有可議之處，即屬無可維
    持，應予撤銷改判。本院爰審酌被告素行不佳，曾有多次犯
    罪紀錄，本案之所為足以對他人生命、財產構成重大威脅，
    幸尚未造成損害，其受精神症狀干擾而生犯罪動機，及其前
    述犯罪手段、坦承上開行為之犯後態度等一切情狀，量處如
    主文所示之刑，以資懲儆。次審酌被告由於受情感性精神病
    及多重物質濫用影響，情緒不穩定，未能有效控制自我行為
    而放火，對人民生命、財產安全危害甚鉅，鑑定機構亦建議
    被告應接受精神科治療及按時追蹤，以達到行為治療、精神
    復健醫療及職能訓練之目的，避免再度造成其本人、家人與
    社會難以預料之危害，本院因認有令入相當處所，施以監護
    及治療之必要，爰併依刑法第87條第2項、第3項規定諭知於
    刑之執行完畢或赦免後，令入相當處所，施以監護二年。末
    查，扣案之打火機1個、寶特瓶及玻璃瓶各1只（內均有汽油
    ），為被告所有供犯罪所用之物，業據被告供明在卷（原審
    卷第68頁），爰依刑法第38條第1項第2款均宣告沒收。
六、被告經合法傳喚，無正當理由不到庭，此有法務部戶役政連
    結作業系統查詢結果、本院在監在押查詢結果、審理期日傳
    票送達證書、審理期日報到單及筆錄足憑，本院爰不待其陳
    述逕行判決。
七、據上論斷，應依刑事訴訟法第 369條第1項前段、第364條、
    第371條、第299條第1項前段，刑法第173條第3項、第1項、
    第47條、第19條第 2項、第26條前段、第87條第2項、第3項
    、第38條第1項第2款，判決如主文。
本案經檢察官陳維練到庭執行職務。
中　　華　　民　　國　　94　　年　　7 　　月　　26　　日
　　　　　　　　　刑事第十二庭  審判長法　官　李文成
　　　　　　　　　　　　　　　　　　  法　官　王復生
　　　　　　　　　　　　　　　　　　  法　官　周盈文
以上正本證明與原本無異。
如不服本判決，應於收受送達後十日內向本院提出上訴書狀，其
未敘述上訴之理由者並得於提起上訴後十日內向本院補提理由書
（均須按他造當事人之人數附繕本）。
                                      書記官　余姿慧
中　　華　　民　　國　　94　　年　　7 　　月　　26　　日
附錄：本案論罪科刑法條全文
中華民國刑法第173條
放火燒燬現供人使用之住宅或現有人所在之建築物、礦坑、火車
、電車或其他供水、陸、空公眾運輸之舟、車、航空機者，處無
期徒刑或七年以上有期徒刑。
失火燒燬前項之物者，處一年以下有期徒刑、拘役或五百元以下
罰金。
第 1 項之未遂犯罰之。
預備犯第 1 項之罪者，處一年以下有期徒刑、拘役或三百元以下
罰金。
